【裁判字號】    99,上訴,302
【裁判日期】    990414
【裁判案由】    妨害性自主
【裁判全文】
臺灣高等法院高雄分院刑事判決         99年度上訴字第302號
上  訴  人  臺灣高雄地方法院檢察署檢察官
被      告  乙○○
上列上訴人因被告妨害性自主案件，不服臺灣高雄地方法院98年
度訴字第709 號中華民國98年12月30日第一審判決（起訴案號：
臺灣高雄地方法院檢察署98年度偵字第4356號），提起上訴，本
院判決如下：
     主  文
上訴駁回。
     理  由
一、公訴意旨略以：被告乙○○於民國97年12月17日上午4 時許
    ，駕駛車牌號碼PQB-340 號重型機車，沿高雄縣鳥松鄉○○
    路行駛，於同日上午4 時40分許行經本館路與汾陽街口時，
    見代號RG079702號女子（真實姓名及年籍詳卷，下稱甲○）
    獨自1 人騎乘機車在前，竟意圖性騷擾，並基於違反甲○意
    願對之為猥褻行為之犯意，先驅車自甲○右後方接近甲○，
    再違反甲○之意願，伸出左手強行撫摸甲○右胸，以此方式
    強制對甲○猥褻得逞，案經甲○訴請偵辦，因認被告乙○○
    係以一行為同時觸犯刑法第224 條之強制猥褻，及性騷擾防
    治法第25條第1 項之性騷擾罪嫌，為想像競合犯，應從一重
    之刑法第224 條之強制猥褻罪嫌處斷等語。
二、公訴意旨認被告涉犯前開強制猥褻及性騷擾罪嫌，無非係以
    被害人甲○之指訴；被告及其父劉慶順均供稱車牌號碼PQB-
    340 號重型機車平日係由被告使用，且被告又自承案發當日
    凌晨2 、3 時許曾騎乘上開機車外出，約凌晨4 、5 時許始
    返家等語；以及承辦員警鄭喬臨所製作之刑案現場測繪圖及
    職務報告等，為其論罪依據。
三、證據能力部分：
  (一)按被告以外之人於審判外之言詞或書面陳述，除法律有規定
    者外，不得作為證據，刑事訴訟法第159 條第1 項固定有明
    文，惟被告以外之人於檢察事務官、司法警察官或司法警察
    調查中所為之陳述，與審判中不符時，其先前之陳述具有較
    可信之特別情況，且為證明犯罪事實存否所必要者，得為證
    據，刑事訴訟法第159 條之2 規定甚明。是被告以外之人於
    司法警察（官）調查中所為之陳述，依刑事訴訟法第159 條
    第1 項規定，係屬傳聞證據，原則上無證據能力，惟如該陳
    述與審判中不符時，其先前之陳述具有較可信之特別情況，
    且為證明犯罪事實存否所必要者，依同法第159 條之2 規定
    ，始例外認為有證據能力。因此，如該陳述與審判中相符時
    ，該陳述即無「為證明犯罪事實存否所必要」之情形，並不
    符合刑事訴訟法第159 條之2 有關傳聞例外之規定，故不得
    作為認定本案犯罪事實有無之證據，當以其於審判中之陳述
    作為證據。查證人即被害人甲○於警詢之陳述（含指認被告
    部分），與其於原審所為之證述，互核其言，大致相符，是
    依前開法條及說明，甲○於警詢之陳述，並無傳聞證據例外
    之情形，應無證據能力，惟仍得作為彈劾證據使用。
  (二)另本件檢察官及被告於本院準備程序時，就原審判決所引用
    各項證據（含傳聞證據、非傳聞證據及符合法定傳聞法則例
    外之證據）之證據能力，除有爭執之上開部分外，餘均同意
    具有證據能力（見本院卷第25至26頁、第55頁），本院認除
    上開爭執部分已敘明如上外，其他卷附具有傳聞證據性質之
    證據，並無任何違法取證之不適當情形，以之作為證據使用
    係屬適當，自得採為認定事實之證據。
四、按犯罪事實應依證據認定之，無證據不得認定犯罪事實；又
    不能證明被告犯罪者，應諭知無罪之判決，刑事訴訟法第15
    4 條、第301 條第1 項分別定有明文。又事實之認定，應憑
    證據，如未能發現相當證據，或證據不足以證明，自不能以
    推測或擬制之方法，為裁判基礎；倘積極證據不足為不利於
    被告事實之認定，即應為有利於被告之認定，更不必有何有
    利之證據（最高法院40年臺上字第86號、30年上字第816 號
    判例意旨參照）。且無論直接或間接證據，其為訴訟上之證
    明，須於通常一般之人均不致於有所懷疑，而得確信其為真
    實之程度者，始得據之為有罪之認定，倘其證明尚未達到此
    一程度，而有合理性懷疑之存在時，即無從為有罪之認定，
    亦有最高法院76年臺上字第4986號判例意旨可資參照。再則
    ，以被害人之陳述為認定犯罪之依據時，必其陳述並無瑕疵
    ，且就其他方面調查，又與事實相符，始足採為科刑之基礎
    （最高法院61年臺上字第3099號判例意旨足參）。所謂無瑕
    疵，係指被害人為不利被告之陳述，社會上一般生活經驗或
    卷存其他客觀事實並無矛盾而言，至所謂就其他方面調查認
    與事實相符，非僅以所援用之旁證足以證明結果為已足，尤
    須綜合一切積極佐證，除認定被告確為加害人之可能外，在
    推理上無從另為其他合理原因之假設，有不合於此，即不能
    以被害人之陳述做為論斷之證據。
五、訊據被告乙○○堅決否認有何強制猥褻或性騷擾被害人甲○
    之犯行，辯稱：伊於本件案發時，並未曾騎駛機車經過甲○
    所稱遭人襲胸之地點，甲○遭人襲胸之事與伊根本無關等語
    。經查：
  (一)車牌號碼PQB-340 號重型機車，係證人即被告之父劉慶順所
    有，平日大多供被告使用之情，業經證人劉慶順於警詢及偵
    查中證述綦詳（見偵卷第23頁、第16頁），並為被告所不否
    認（見本院卷第59頁），是此部分之事實，足堪認定。
  (二)據證人即被害人甲○於原審結證稱：「當天我沿著本館路騎
    ，因為我曾經被搶劫過，所以我會比較警惕後方是否有車，
    當天在我騎車行進的過程中，在我右後方有一輛同向行駛的
    機車突然靠近我，並伸手對我襲胸」、「我的車速不快，時
    速大約3 、40公里，對方車速應該與我差不多」、「（問：
    對方對你襲胸的過程有多久？）約幾秒鐘，對方是抓我的胸
    部」、「（問：這時你們2 人的機車都沒有倒地，而是繼續
    前進的嗎？）沒有倒地，對方一抓我，我就馬上把機車停到
    雙黃線，而對方則把機車停到馬路邊」、「（問：對方停車
    的位置在你的前面或是後面？）應該是在我右後方，因為我
    被襲胸之後有把機車往前騎了一點才停下來」、「（問：對
    方在你的右後方距離你約有多遠？）不遠，就是雙黃線到馬
    路邊的距離」、「（問：那個樣子大概有多遠？）約1 個汽
    車道的寬度」、「（問：所以對方停車的時候，你並沒有看
    到他的車牌號碼多少？）是」、「（問：那對方停車之後呢
    ？）停車之後我就跟那個人對望，因為他有戴安全帽但是沒
    有戴口罩」、「（問：你們對望了多久？）大概有30秒吧」
    、「我就是看到他的臉，還看到那個人有穿外套跟那個人機
    車的車型，之後那個人馬上往右邊另外一條路跑掉，因為他
    剛好停在路口」、「（問：你如何記得該車的車號為何？）
    因為當下我在那邊楞了有一段時間」、「（問：大約多久？
    ）約2 、3 分鐘，當時我本來有考慮要追過去，但因為害怕
    所以又沒有追，於是就繼續往我回家的方向騎」、「（問：
    那你如何記得車牌號碼？）因為我又騎了一小段路後，發現
    那輛機車又從另一條巷弄出來，出來時該輛機車跟我騎在同
    一個車道，但他是逆向行駛，與我錯身而過，之後那輛車又
    騎到他本來的車道，在我們錯車的過程中，我看了那個人一
    下，那個人也有回頭看我，錯車之後因為我要記下他的車牌
    ，所以我就把車停下來，而那個人又一直回頭看我」、「（
    問：你第二次碰到對你襲胸之人，你稱他是從巷子轉出來後
    逆向行駛，他從巷子轉出來直到跟你擦身而過那剎那，距離
    約有多遠？）很近，就像你騎機車有人騎在你旁邊一樣。我
    最初再次看到那個人時，他在我前方約一臺至兩臺機車左右
    的距離」、「（問：你第二次看到那個人，從你看到時起，
    直到他與你擦身而過，前後有無到3 秒鐘？）有」、「（問
    ：那時間大概有多久？）我不知如何回答，幾十秒吧」、「
    （問：當時對方的車速多快？）時速約2 、30公里」等語（
    見原審卷第85至89頁）。再核以本件承辦員警鄭喬臨依被害
    人甲○供述所繪製之現場測繪圖（見偵卷第25頁）所示，足
    認本件被害人甲○指訴之案發經過為：甲○於案發當時係騎
    駛機車以時速約3 、40公里之速度沿本館路朝鳳山方向行進
    ，行經本館路與汾陽街口前，突遭同向騎駛機車之人自右後
    方駛近，並在2 車均呈行進之狀況下，遭該名機車騎士襲胸
    數秒鐘，嗣後該名襲胸者即在本館路穿越汾陽街口前將其所
    騎駛之機車停在路旁，而甲○則在穿越汾陽街口後亦將機車
    停於路旁，並回頭與該名襲胸者對望，此時尚無法看見該名
    襲胸者所騎機車之車牌號碼，之後該名襲胸者便騎駛機車從
    汾陽街右轉逃逸，甲○則停留在原地呆楞約2 、3 分鐘後，
    方繼續騎機車沿本館路往鳳山方向行進，然在其駛近本館路
    與應安街口時，突見上開襲胸者竟又騎駛機車自應安街左轉
    本館路而與其對向駛來，並在與其對望一眼後迅即從其之機
    車旁錯身而過，沿本館路朝高雄市區之方向以時速約2 、30
    公里之速度逃逸，而其在與該名襲胸者對望後便將機車停住
    ，並在為時數十秒之過程中將該名襲胸者所騎機車之車牌號
    碼記下等情。
  (二)雖被害人甲○一再指訴當時對其襲胸之人即係被告，且當時
    對其襲胸之人所騎乘之機車車牌號碼確為「PQB-340 」。然
    依據證人鄭喬臨就本案提出之職務報告載稱：「職針對被害
    人所稱之案發時地調閱監視器，惟案發當時天色昏暗，本所
    裝設之監視器所示畫面僅有來往車輛之大燈光影，無法辨識
    是否為被害人及加害人所騎乘之機車」等語（見偵卷第26頁
    ）；證人鄭喬臨於原審復結證稱：我在職務報告上所稱案發
    當時天色昏暗，是依照當時所看監視錄影畫面，及案發後於
    凌晨4 時許前去案發現場巡邏時的經驗而加以記載，案發地
    點因位處偏僻，所以雖然也裝設有路燈，但光線是否能夠照
    到，我則無法確定。案發當地的監視器有些是故障的，但能
    看的我們都看了等語（見原審卷第81至82頁）。本院審酌證
    人鄭喬臨係一專業員警，其對環境認知能力必具相當之專業
    程度，其雖無法確定案發地點光線是否充足至可照見本件案
    發經過，然經其過濾本案所有相關之監視錄影畫面，並依其
    自身至案發現場巡邏經驗得知，該地點於約凌晨4 時許之天
    色，其實係屬昏暗，應屬可信。而本件案發地點於凌晨4 時
    許之天色既屬昏暗，則被害人甲○在案發當時即凌晨4 時餘
    許天色昏暗之際，與對其襲胸者在本館路上隔著汾陽街互望
    ，是否確能清晰辨識該名襲胸者之容貌，並非無疑。再者，
    被害人甲○又稱其在與該名襲胸者對望之後，約隔了2 、3
    分鐘，方又見1 名機車騎士騎駛機車與其錯身而過，則在當
    時天色昏暗，且雙方均在行進中之情況下，甲○如何能在瞬
    間交會之過程中確認該名機車騎士即是先前對其襲胸之人？
    亦非無疑。況且，據被害人甲○陳述，其與該名機車騎士在
    本館路與應安街口對望後，該名騎士即從其機車旁以時速約
    2 、30公里之速度朝相反方向行進，此時其便回頭將該名騎
    士所騎機車之車牌號碼記下，共歷時約數十秒等情。然設若
    甲○此等過程之供述確屬無誤，則該名騎士與甲○對望後既
    未停留即以時速約2 、30公里之速度駕車離去，於斯時天色
    昏暗且行進方向相反之情形下，甲○是否能就1 個時速達2
    、30公里之動態物體（即被告所騎乘之機車，甚或係該機車
    之牌照號碼）觀察明確，而毫無誤認，亦難令人無疑，是實
    難僅據被害人甲○所述，即遽為被告不利之認定。
  (三)至證人甲○於偵查中固陳稱：因為對我襲胸之人的臉有點神
    似我的朋友，所以我有認真的去看他的臉等語（見偵卷第10
    至11頁）。然甲○該面貌有點神似被告之友人係何人，甲○
    於原審審判長詢問時本表示不方便透露，經審判長要求甲○
    仍應交代清楚，甲○始陳稱：那是我以前男友的朋友，是6
    、7 年前的事情了，我不記得他叫什麼名字等語（見原審卷
    第85頁反面）。而依諸常情，若果有該「面貌神似被告」之
    友人存在，即可證明甲○所述，係因初見對其襲胸之人面貌
    有點神似該名友人，所以甲○有認真審視該襲胸之人之面貌
    等語之憑信性，且不致對該友人造成任何不利，乃甲○不此
    之圖，竟稱「不方便透露」，經原審審判長要求後，則又陳
    稱「不記得他叫什麼名字了」，而與常情有違，是甲○是否
    曾於案發當時確實詳予審視該名襲胸之人之面貌，並得確定
    即係被告，亦非無疑。
  (四)證人甲○於原審雖又證述：當時案發地點有路燈，當時對方
    停車的地點剛好是在路燈下面等語（見原審卷第86頁）。然
    衡諸常情，行為人於犯罪後，為免其面貌遭被害人認出而暴
    露犯行，莫不儘速於第一時間離開現場（至其嗣後是否返回
    現場，則係另外一事），乃對甲○襲胸之人竟不僅於犯罪後
    ，第一時間即行停車，且復停車於照明良好之路燈下，誠然
    悖諸常理；況證人甲○此部分之證述，復無其他積極證據足
    以佐證，自難遽信為真實，並採為被告不利之認定。
  (五)又指認在實務運作上，可分為及「一對一指認」及「成列指
    認」，所謂「一對一指認」方式，乃偵查機關將唯一之犯罪
    嫌疑人帶至證人或被害人面前，要其指認；而「成列指認」
    則係偵查機關以犯罪嫌疑人與其他為數不等與本案無關且相
    同形體特徵之人，站在一列，供證人或被害人自此一列人群
    中，指出其所認知之犯罪嫌疑人。因「一對一指認」方式，
    乃偵查機關將唯一之犯罪嫌疑人帶至證人或被害人面前，要
    其指認，有如前述，是就某種程度而言，偵查者實已暗示該
    經指認之人即為犯罪嫌疑人，偵查機關所要求者，實為證人
    或被害人之背書，而非指認，是此種一對一指認方式所得因
    具強烈之誘導性，其確信性自難奢求。因此，在欠缺「利用
    證物之個人識別方法」（例如，現場無法採得指紋、血液等
    ）致無法經由科學鑑定、比對以個化犯罪行為人，且該犯罪
    係突然發生，被害人或目擊證人對於犯罪行為人不相識或不
    熟識，而必須透過目擊證人或被害人之指認以特化犯罪行為
    人時，偵查機關所為之指認，必須採上述「成列指認」方式
    ，要求指認人先敘述行為人之特徵，並確保目擊證人或被害
    人在指認前，無法確定行為人是否存在被指認人之中，此種
    指認所生之特化犯罪行為人效果，始得採信，內政部警政署
    於92年8 月20日頒佈「警察機關實施指認犯罪嫌疑人程序要
    領」所規定之指認程序，應即係指此而言。本件據被害人甲
    ○於原審結證稱：伊在警詢時，員警係以手機或相機拍攝被
    告的影像後，再由伊從視窗螢幕加以指認，而伊是到偵訊時
    方看到被告本人等語（見原審卷第87頁），足認本件被害人
    指認被告之方式並非以上述「成列指認」之方式，而係承辦
    員警業已固定某特定人（即被告），再提供予被害人指認，
    其誘導或暗示性之強烈，不言可諭。況且，承辦員警係經由
    手機（或相機）拍攝被告之視窗影像供被害人甲○指認，然
    就一般手機或數位相機視窗螢幕之大小而言，此種小幅影像
    之指認方式無寧會較真人指認或相片指認產生更高之失誤率
    ；參以無法排除被害人甲○已因偵查機關之誘導或暗示性之
    指認方式，而產生該名行為人即係被告之先入為主之觀念，
    是自難憑據此等已見瑕疵之指認方式，即為不利被告之認定
    。
  (六)再本件被告經警查獲後，始終堅稱其於案發時間未曾騎駛機
    車前去案發現場，亦未對被害人甲○襲胸等語。經原審依職
    權送請法務部調查局對被告進行測謊鑑定，經該局於被告受
    測時身心狀況尚佳，而所使用測謊儀器於測驗前紀錄功能正
    常，測謊環境亦無外界干擾因素下，以控制問題法、混合問
    題法詢問被告，就被告所稱「其未摸被害人之胸部」、「其
    未騎車至案發現場」等問題測試結果，被告均未呈情緒波動
    反應，研判未說謊之事實，有法務部調查局98年11月4 日調
    科參字第09800545310 號測謊報告書暨附件在卷可證（見原
    審卷第36至43頁）。本院審酌前開鑑定報告係經受測人即被
    告之同意配合，被告施測當時身心及意識狀均正常，施測人
    員並經良好之專業訓練與相當之經驗，又測謊儀器品質良好
    且運作正常等情（此觀之法務部調查局前開函文所附附件即
    明），爰認該測謊鑑定所為結論，應具相當之憑信性，是堪
    認被告前開所辯，應非毫無可採之處。
  (七)至被告就其於案發當時之行蹤為何，其初於警詢並未陳述其
    於當日凌晨有外出之事實（見原審卷第53至54頁）；嗣於偵
    查中則陳稱：伊在案發當天2 、3 點有外出上網，於凌晨4
    、5 時許返家，如果沒記錯的話，應該是4 點左右回家等語
    （見偵卷第54頁）；於原審供稱：我是在案發當天凌晨2 點
    左右出門，之後就直接前往九橫綱保齡球館，我是在凌晨4
    點多的時候離開的，回到家時已經5 點了等語（見原審卷第
    17頁反面），而堪認被告就案發當時行蹤為何，所述並非毫
    無二致。然被告之陳述為何，常隨著詢問者詢問方式、內容
    之不同（例如：詢問內容之繁簡或有無），而有所差異；又
    人對事情之記憶，除會隨著時間之經過而逐漸模糊、淡忘外
    ，亦會因該人對該事是否在意而影響其對事情之記憶程度，
    此為眾所週知之事，故被告於警詢時，因詢問員警未詢及其
    是否曾於凌晨出門，致未為此部分之陳述；又因記憶之模糊
    致就出門及返家時間未能陳述一致，均無違常理之處，是尚
    難僅以被告前開所述並非完全相同，即為其必故為不實陳述
    之不利認定。
六、綜上，本件被害人甲○雖一再指稱當日對其襲胸之人即係被
    告，然其是否出於誤認既非無疑；又被告經原審送請法務部
    調查局為測謊鑑定結果，其就所稱「其未摸被害人之胸部」
    、「其未騎車至案發現場」等問題，經研判亦無說謊情事，
    則檢察官所提出之證據，實尚未達於通常一般之人均不致於
    有所懷疑，而得確信其為真實之程度。此外，本院復查無其
    他積極證據，足以證明被告確有上述強制猥褻及性騷擾犯行
    ，犯罪自屬不能證明，依諸前揭刑事訴訟法第301 條第1 項
    之規定，自應為被告無罪之諭知。原審因而為被告無罪之判
    決，核無不合。檢察官上訴意旨仍執前開情詞指摘原判決不
    當，為無理由，應予駁回。
據上論結，應依刑事訴訟法第368條，判決如主文。
本案經檢察官呂建昌到庭執行職務。
中    華    民    國    99    年    4     月    14    日
                  刑事第一庭    審判長法  官 翁慶珍
                                      法  官 黃仁松
                                      法  官 徐美麗
以上正本證明與原本無異。
檢察官如不服本判決應於收受本判決後10日內向本院提出上訴書
狀，其未敘述上訴理由者，並得於提起上訴後10日內向本院補提
理由書狀（均須按他造當事人之人數附繕本）「切勿逕送上級法
院」。
被告不得上訴。
中    華    民    國    99    年    4     月    14    日
                                      書記官 賴梅琴

司法院資訊處製作；財團法人民間司法改革基金會備份。
